【裁判字號】    97,易,284
【裁判日期】    970815
【裁判案由】    恐嚇取財
【裁判全文】
臺灣雲林地方法院刑事判決               97年度易字第284號
公  訴  人  臺灣雲林地方法院檢察署檢察官
被      告  甲○○
                    國民
上列被告因恐嚇取財案件，經檢察官提起公訴（96年度偵字第53
82號），本院判決如下：
    主  文
甲○○意圖為自己不法之所有，以恐嚇使人將本人之物交付，未
遂，處有期徒刑拾月，減為有期徒刑伍月，如易科罰金，以新臺
幣壹仟元折算壹日。
其餘被訴恐嚇取財部分無罪。
    事實及理由
壹、有罪部分：
一、犯罪事實：
    甲○○於民國94年間與劉姓友人，至雲林縣林內鄉○○路56
    之4 號、56之5 號丁○○○、蘇鈺玲母女住處作客，得悉丁○○○、蘇鈺玲上開住處之建物前方有增建鐵皮屋頂違章建
    築，認有機可趁，遂基於意圖為自己不法所有之犯意，於94
    年底某日，至丁○○○上開住處，向丁○○○、蘇鈺玲恐嚇
    稱：「蘇太太有件事非同小可，很多人要檢舉你們住處有違
    建，你家這麼大間，地點比較好，以行情來講，別人要新臺
    幣（下同）30,000元，我拿你60,000元就好。」等語，並出
    示檢舉書供丁○○○、蘇鈺玲觀覽，致丁○○○、蘇鈺玲心
    中畏懼。又接續於94年底某日，丁○○○行經雲林縣林內鄉
    ○○村○○路58號甲○○住處前，甲○○喚住丁○○○，向
    丁○○○恫稱：「蘇太太你家是違章，給我60,000元，就不
    檢舉你，已經跟你說成這樣，這麼頑劣，60,000元還不拿來
    。」等語，要求丁○○○交付60,000元擺平此事。嗣於95年
    04月初某日上午08時許，至丁○○○、蘇鈺玲住處，續向其
    2 人表示：「你店前有加蓋違建，有別人檢舉，要給60,000
    元」等語，催促其2 人交付金錢。又承前犯意，於95年07月
    初某日上午10時許，至丁○○○、蘇鈺玲上開住處拍攝違章
    建築之照片，促丁○○○、蘇鈺玲交付60,000元款項，並於
    95 年07 月26、27日左右，在鄉里間散發聯合檢舉書，但因
    丁○○○、蘇鈺玲認如交付金錢，將使甲○○食隨知味，拒
    絕交付款項而未得逞。嗣經人檢舉為警偵辦，查悉上情。
二、認定犯罪事實所憑證據及理由：
(一)、證據能力部分：被告甲○○對於檢察官所舉書面證據之證據
    能力，於審判程序同意作為證據，本院審酌該等書面陳述作
    成時之情況，認為適當，依刑事訴訟法第159 條之5 第1 項
    之規定，認有證據能力。
(二)、證明力部分：
    被告固不否認知悉丁○○○、蘇鈺玲上開住處有增建之違章
    建築，並以檢舉書向雲林縣林內鄉公所檢舉丁○○○、蘇鈺
    玲住處違建之事實，惟否認以此恐嚇丁○○○及蘇鈺玲交付
    60,000元款項，辯稱：證人丁○○○、蘇鈺玲說的都不是事
    實，而且所說恐嚇取財時間不明確，如果有恐嚇取財，應該
    要清楚交代日期、時間，是別人要檢舉，我向他們說很多人
    要檢舉你們違建，我說都是鄰居去講講就好，我去他家吃飯
    ，怎麼會跟他拿錢，我檢舉書直接拿給鄉長，我如果要恐嚇
    取財何必拿給鄉長云云。經查：
１、證人蘇鈺玲於警詢時證述，認識被告，被告有向我們恐嚇取
    財，於95年04月初某日上午08時左右，被告說我店前有加蓋
    違建，有他人檢舉，要向我敲詐60,000元，95年07月初某日
    上午10時許，被告至我店前（安祺服飾）拍照，事後以他人
    之名義連署散佈檢舉書，並多次至我服飾店找我父親（蘇明
    雄）未遇，他是要向我父親敲詐60,000元，最少也要敲詐30
    ,000 元 ，「並告知這是有行情的」，我沒有錢給他，因我
    心生恐懼，怕他報復，所以不敢報案等語在卷。於偵訊時證
    稱，94年底時他（指被告）去我們家吃飯，知道我家前面有
    違建就開始恐嚇要錢，他來好幾次，有跟我媽媽說，蘇太太
    你家這麼大間，我拿你60,000元就好，他說我是專門攢這途
    的，因為我沒有錢給他，所以他就到處去散發檢舉書，我這
    張是他拿去小吃店放，我弟弟去吃麵拿回來的，後來還有很
    多親朋好友拿給我，可以說是整鄉都放，他跟我媽媽說，但
    我都有在場，我們是住家和店面連在一起的等語綦詳。又於
    本院審理時結證略謂，96年03月因為被告檢舉我們房子違建
    的事情去警局作筆錄，房子前面有搭鐵皮屋，沒有門，只有
    簡單屋頂而已，房子是父母親所有，我離婚以後身體不是很
    好，父母親接濟我到家裡來，門口給我做生意維生，因為我
    有3 個小孩子，前面搭鐵皮屋，我賣服飾用，以前我是用撐
    傘，但風大會倒下來，被告在鄉長競選那年的前一年，隨一
    位劉姓友人來家裡作客，來我們家作客好幾次，因為這樣才
    認識，才知道我家有這種情形（指違建），請過好幾次之後
    ，有一次來我家，沒有客人就有說，有客人就沒有說，鄉長
    選舉前，第一次來的時候我跟我母親在家，我與母親私底下
    說這個人不能得罪，我們都很誠心去招待他，我平常都叫他
    阿伯，我問他今天怎麼這麼難得來，但我心裡有要面臨風暴
    的心理，他來我也是泡茶請他，他坐下來就講，我母親也是
    坐下，他跟我母親說，蘇太太有一件事情非同小可，我們家
    的飯碗他已經咬到要缺角了，好心要來跟我們講，他是好心
    辦這個事情，說有人要檢舉我們，檢舉書也有拿來，拿檢舉
    書給我們看，說有人要檢舉我們，還是很多人檢舉，我們問
    他阿伯到底是什麼人，他說很多人，他也有開口說你房子這
    麼大間，別人30,000元，你要60,000元。我母親去買菜的時
    候，經過被告家，他也招手叫我母親下來，跟我母親說，「
    蘇太太我已經跟你講了，你怎麼還是這麼頑劣，這要60,000
    元」，陸陸續續選鄉長的前後都有講，被告95年04月初、95
    年07月初都有提到違建的事情，我都有在場，母親也有在場
    。因為被告有散發檢舉書，被告四處散發檢舉書的時候，我
    有看到被告腳踏車前面有牛皮紙袋，我不知道他裝什麼，四
    處發放，後來我弟弟去素食店吃麵回來，就拿那張檢舉書回
    來，也有好心的鄉親拿檢舉書來跟我們講，說這個人不能給
    他錢，不然會食髓知味，我弟弟與不認識的鄉民同一天拿檢
    舉書給我們，就是他（指被告）第一次（95年07月28日）行
    文給縣政府的前一、二天，後來就行文給鄉公所，並監督鄉
    公所有無執行，（鄉公所）建設課有來調查到底什麼原因，
    才知道這張檢舉書是來真的，不是來假的，被告四處發放之
    後就去檢舉了。我那時候很煩惱，我剛回到這邊，門口剛搭
    鐵皮屋，檢舉之後要拆我們也很煩惱，怕政府拆除房子，怕
    會破壞原來的建築，也沒有辦法做生意，鐵皮屋很簡陋，只
    是暫時利用，讓我暫時維生，當時我離婚有3 個小孩要照顧
    ，如果出去工作沒有辦法照顧小孩，而且我的身體狀況不是
    很好，被告都知道，被告開口要60,000元，被告要開口之前
    來我們家讓我們請客很多次，我們家的閹雞或是什麼被告如
    果要，我母親為了不要得罪被告，一隻接著一隻殺給被告，
    我們心裡想說不要得罪他，希望房子不要拆除，但是檢舉書
    發放之後，被告四處放風聲，「全林內鄉紅豆餅這家，最頑
    劣」，因為我父親是做紅豆餅，沒有給被告錢，違建後來去
    年自行拆除，因為縣政府連續兩次行文說要自行拆除，表示
    被告連續檢舉兩次，一定要我們拆除，但是我們在檢舉第1
    次至第2 次之間，被告都有託人放風聲過來，叫我父親過去
    找他，也四處放風聲說，全林內鄉賣紅豆餅的最頑劣，不把
    錢給他等語明確。一再指證被告自94年底起至95年07月間，
    多次以檢舉違建為由，恐嚇證人蘇鈺玲及其母親丁○○○必
    須交付60,000元。
２、另證人丁○○○於偵訊時亦證稱，95年選鄉長前後，被告到
    我家恐嚇我，他說我家地點比較好，別人30,000元，我要60
    ,000 元 ，他常常以別人的名義來檢舉別人家有違建，他說
    我家是違建這樣不行，別人30,000元，我要60,000元，他說
    如果給我60,000元，他就不去檢舉，我不給他，因為鄰居就
    說他專門用這種事情在敲詐人家，我家違建後來我們有自行
    拆除等語。證人丁○○○於本院審理時結證略謂，被告會去
    我家是因為農會前面有人坐電椅，一群人都在那邊坐，我們
    要回家，剛好家裡有閹雞，我問友人是否要到我家讓我請客
    ，一對劉姓兩夫妻說好，被告剛好在旁邊聽到，被告說也要
    去，總共請了被告3 次，被告自己也說去我家吃好幾次飯，
    被告在丙○○選鄉長前，選舉前1 個月，有一次在他家前面
    把我攔下，還有一次親自到我家，我女兒在家泡茶請他，我
    從廚房出來，跟我說要60,000元，他跟我說好幾次他專吃這
    門飯，檢舉違章，我騎車經過他家，他攔下我好幾次，說我
    60,000元要不要拿來，我說憑什麼要60,000元給你，我沒有
    欠你們錢，他說他專門吃這門飯，意思是說送60,000元給他
    ，他就不跟我檢舉，街上那些人叫我不要給他，給他會習慣
    ，沒有給被告錢，被告四處發放檢舉書，街上的人拿一張給
    我們，不然我們都不知道，事情從95年丙○○還沒有選鄉長
    前後到現在，現在鄉長又要選舉了。被告跟我說我很頑劣，
    別人檢舉要30,000元，我那邊地點不錯要60,000元，說這麼
    多年還不給他，我有一次上街買魚，遇到被告太太，被告的
    太太跟我打招呼，我跟被告太太講，叫被告的太太回去跟被
    告講，被告去我家吃過那麼多次飯，今天還檢舉我有什麼意
    思，被告自己也說去我那邊吃過好幾次飯，我也跟朋友說自
    己來就好，不要與被告一起來，後來有收到縣政府的函，通
    知說是違法，丙○○鄉長說水溝要整理，我們覺得也是要拆
    ，不然會阻礙到水溝，我想說順便一起拆（指違建），好像
    是今年拆的等語。亦指證被告在94年底、95年間，前後多次
    至丁○○○住處，或在被告住處前向丁○○○恐嚇，如不交
    付60,000元，欲檢舉丁○○○住處有違建之事實。
３、被告與他人共同具名，於95年07月28日向林內鄉公所提出聯
    合檢舉書，檢舉證人蘇鈺玲、丁○○○住處增建違章建築之
    事實，業據林內鄉長即證人丙○○於本院審理時證稱，從95
    年03月01日開始擔任林內鄉長，林內鄉建設課有一個建管的
    通報處理違建，拆除是縣府，有民眾或是縣府來文要我們去
    查看違建，我們查看後回報縣府，認識被告，隔一條街的鄰
    居，我就任鄉長半年內，有一次被告拿檢舉信函、照片來公
    所鄉長室找我，一般接受民眾檢舉信函我們會受理，不受理
    我們會變成瀆職，這部分我們是秉公處理，被告的檢舉信函
    有很多人名，有具名是很多個人，檢舉信函我收下就交給收
    發室依法處理，有看過卷附聯合檢舉書，被告親自拿到鄉長
    室給我的，被告要我秉公處理，說蘇明雄跟我有親戚關係，
    後臺很硬，叫我秉公處理，我就說好，送到收發去，一切按
    照程序，印象中有照片，照違章建築物的部分，就是審理卷
    第32頁上方照片，當時被告拿檢舉書檢舉蘇明雄違建，只有
    他自己一個人拿給我，那次大概去5 分鐘至10分鐘，後來函
    報縣府，之後不是在公所權責範圍裡面，被告除了當時拿聯
    合檢舉書給我，之後沒有再去找我說這件事情怎麼處理，最
    後蘇明雄這個違建，最終處理結果屬於縣府權責我就不知道
    ，以縣府現在情況應該是開單告發，違建現況沒有任何改變
    ，不清楚（被告拿來）是否檢舉書上日期95年07月28日，但
    是公所收發有確實日期，違建的檢舉書如果是郵寄是由收發
    收件，送到主辦課室，要發文的話可能由秘書代為決行，不
    一定會經過我這邊等語在卷。復有被告具名之聯合檢舉書1
    份（見審理卷第113 頁）、被告提出之蘇鈺玲、丁○○○住
    處違建照片1 張（見審理卷第32頁上方）在卷可稽。另被告
    於95年07月28日向林內鄉公所檢舉蘇鈺玲、丁○○○住處有
    增建之違章建築，嗣後雲林縣政府至蘇鈺玲、丁○○○住處
    勘查認定屬實，要求丁○○○配偶蘇明雄自行拆除等情，亦
    有卷附雲林縣林內鄉公所97年07月15日林鄉建字第09700069
    80號函、雲林縣政府95年08月24日府城建字第09500875261
    號函及所附雲林縣政府違章建築勘查結果通知書1 份、雲林
    縣政府95年10月13日府城建字第09527018791 號函及所附雲
    林縣政府違章建築拆除通知書1 份可憑。被告確實於向蘇鈺
    玲、丁○○○恐嚇後，因未得款，遂提出檢舉書向林內鄉公
    所檢舉蘇鈺玲、丁○○○住處增建違章建築，經林內鄉公所
    轉請雲林縣政府處理，雲林縣政府到場勘查屬實後，通知蘇
    明雄自行拆除該違章建築，堪以認定。
４、揆諸證人蘇鈺玲、丁○○○前後證述內容大致相符，且其2
    人指稱被告向其恐嚇之地點、內容等情節亦無扞格之處，或
    有其他嚴重瑕疵可指，況且證人蘇鈺玲、丁○○○多次宴請
    隨劉姓友人至其住處作客之被告，被告也自承至證人蘇鈺玲
    、丁○○○住處作客多次，可見證人蘇鈺玲、丁○○○先前
    與被告無任何過節，信證人蘇鈺玲、丁○○○不至會設詞攀
    誣被告。再者，被告確實在95年07月間四處散發檢舉證人蘇
    鈺玲、丁○○○住處違建之聯合檢舉書，否則證人蘇鈺玲應
    無從取得被告具名之聯合檢舉書甚明。且被告在95年07月28
    日，親自持該聯合檢舉書至林內鄉公所找證人丙○○，要求
    證人丙○○對於證人蘇鈺玲、丁○○○住處違建一事，應秉
    公處理，不得護短，證人丙○○應允會秉公處理，並將聯合
    檢舉書交由收發室收文後，分由主辦課室承辦，嗣後並通報
    雲林縣政府，雲林縣政府派員勘查蘇明雄住處違建屬實，行
    文要求蘇明雄自行拆除一情，已據證人丙○○於本院審理時
    證述明確，並有上開相關文書證據足以佐證，上情亦為被告
    所是認，被告確實曾向證人丙○○檢舉證人蘇鈺玲、丁○○○住處搭建違章建築之行為無訛。是證人蘇鈺玲、丁○○○
    之證述，信屬真實。被告辯稱是其他人要檢舉證人蘇鈺玲、
    丁○○○住處有違建，其只是告知蘇鈺玲、丁○○○大家鄰
    居去講講就好，其至證人蘇鈺玲、丁○○○住處吃飯，怎會
    檢舉渠等住處有違建云云，洵非可採。
５、證人蘇鈺玲證稱，被告在證人丙○○競選鄉長前，94年底起
    即陸續多次向其與證人丁○○○恐嚇取財。證人丁○○○亦
    證稱，被告在證人丙○○競選鄉長，選舉前一個月起，前後
    3 次向其恐嚇取財。2 人雖未能明確指出被告恐嚇取財之確
    切日期、時間，但仍能證述被告實行恐嚇取財犯罪之大概時
    間，且歷次證述之時間點並無矛盾、不一致之情形，非完全
    無法指證或前後說法不一，信證人蘇鈺玲、丁○○○是因本
    不打算報警處理，因而未特別記憶或記載，且被告實行犯罪
    行為時間距離本案偵辦時間過久，證人蘇鈺玲、丁○○○對
    於時間記憶難以明確所致，尚難遽謂證人蘇鈺玲、丁○○○
    所述即屬虛偽。另證人蘇鈺玲證述被告第一次對其恐嚇地點
    是至其住處，但證人丁○○○則表示，第一次是其上街買菜
    行經被告住處門前，為被告喚住加以恐嚇取財，2 人對於被
    告第一次對渠等恐赫取財之地點說法不一，衡情被告茍第一
    次欲對渠等恐嚇取財，應會選取地點隱密之處，以免為其他
    人發覺，並可恣意且有充裕時間遂行其恐嚇行為，至於事後
    實行恐嚇取財地點，因被害者已充分瞭解加害者之意思，加
    害者只要稍以暗示言詞提出，被害者即可明白加害者恐嚇之
    意，任何地點皆可遂行加害者之恐嚇犯行，地點之選擇即非
    事關重大，較有可能任意為之等情，證人蘇鈺玲證述被告第
    一次實行恐嚇犯行之地點在渠等住處，嗣後證人丁○○○上
    街買菜，行經被告住處門前，又為被告喚住，對之再行恐嚇
    取財行為一節，較為可信，證人丁○○○極有可能因時間久
    遠，記憶不清，顛倒錯置被告實行恐嚇取財犯行之次序，但
    渠等既對被告恐嚇取財之經過情形證述一致，證人丁○○○
    錯置被告實行恐嚇取財犯行一情，即不影響被告恐嚇取財事
    實之存立。故被告辯稱，證人蘇鈺玲、丁○○○證述不實，
    對於時間指證不清云云，即難憑採。
(三)、綜上所述，被告確以舉發違建為由，恐嚇證人蘇鈺玲、丁○○○，致證人蘇鈺玲、丁○○○唯恐其住處之違章建築遭拆
    除而心生畏怖之恐嚇手段，向證人蘇鈺玲、丁○○○索取金
    錢，本件事證明確，被告恐嚇取財犯行，堪以認定，自應依
    法論科。
三、論罪科刑之理由：
(一)、按恐嚇之性質，不以違法為必要，雖屬合法之事，若以恐嚇
    要挾，仍構成恐嚇取財罪（參見最高法院76年度臺上字第71
    78號判決要旨）。又刑法第346 條第1 項所謂之「恐嚇」，
    凡以一切之言語、舉動足以使人心生畏懼者，均包含再內，
    而該言語或舉動是否足以使他人生畏怖心，應依社會一般觀
    念衡量之，如行為人之言語、舉動，依社會一般觀念，均認
    係惡害之通知，而足以使人生畏怖心者均屬之（參見最高法
    院22年上字第1310號判例意旨，同院84年度臺上字第813 號
    判決意旨）。是行為人茍以足使對方理解其意義之所在，並
    足以影響其意思之決定與行動自由者均屬之；又其既遂、未
    遂之區別，以使人交付之所有物有無交付，即犯人是否得財
    為標準，如已實行恐嚇尚未得財，即被捕獲，自係著手於犯
    罪之實行而不遂，應論以恐嚇取財未遂之罪（參見最高法院
    22年非字第112 號判例要旨）。核本件被告所為，係犯刑法
    第346 條第3 項、第1 項恐嚇取財未遂罪，被告尚未取得任
    何財物，為未遂犯，爰依刑法第25 條 第2 項之規定，減輕
    其刑。起訴書雖未敘及被告於94年底，在其住處前向丁○○○恐嚇取財，及在95年04月初、同年07月間，至蘇鈺玲、丁○○○住處向渠等恐嚇取財之犯行，惟因上開犯行與已起訴
    部分，有接續犯（詳如後述）之實質上一罪關係，本院自得
    併予審理。
(二)、被告在丁○○○、蘇鈺玲住處，以一恐嚇取財行為同時恐嚇
    丁○○○、蘇鈺玲2 人，係一行為觸犯數罪名，屬同種罪名
    之想像競合犯，應依刑法第55條想像競合犯之規定，從一重
    處斷。如數行為於同時同地或密切接近之時地實施，侵害同
    一之法益，各行為之獨立性極為薄弱，依一般社會健全觀念
    ，在時間差距上，難以強行分開，在刑法評價上，以視為數
    個舉動之接續施行，合為包括之一行為予以評價，較為合理
    ，則屬接續犯，而為包括之一罪（參見最高法院86年臺上字
    第3295號判例要旨）。本件被告於上開時、地，先後多次恐
    嚇蘇鈺玲、丁○○○，要求渠等交付財物，雖有數次行為，
    惟均在被告原預定恐嚇使渠等交付財物之犯意內，為達同一
    目的，而在其預定實施恐嚇取財犯意範圍內所為，侵害同一
    法益，且於94、95年之密接時間內，在相近地點發生，各行
    為之獨立性極為薄弱，依一般社會健全觀念，在時間差距上
    ，難以強行分開，依上開最高法院見解，在刑法評價上，應
    視為數個舉動之接續施行，而以包括之一行為予以評價，屬
    接續犯，為包括之一罪，被告雖有部分犯行在刑法修正前，
    惟其行為終止時在95年07月間，已在新修正刑法施行後，即
    無依刑法第2 條第1 項規定比較新舊法適用之問題，爰逕依
    修正後之現行刑法，認定被告係接續犯一恐嚇取財罪。
(三)、本院審酌，被告前有詐欺、偽證、誣告等犯罪前科，有臺灣
    高等法院被告前案紀錄表在卷可按，素行不良，被告無視證
    人蘇鈺玲、丁○○○禮貌宴請在先，竟為圖不法私利，以舉
    發拆除違建為由向證人蘇鈺玲、丁○○○索取錢財，此種不
    正當方法，對證人蘇鈺玲、丁○○○之身心造成相當程度之
    威嚇，殊值非難，且被告在事證明確情形下，猶矢口否認犯
    行，犯後態度不佳，暨被告為國小畢業，教育程度不高，年
    已70餘歲，又曾因中風接受手術治療，健康狀況非佳，及證
    人蘇鈺玲、丁○○○並未交付財物，尚未因此受有財產上實
    質損害，渠等住處確有違章建築之不法情形等一切情狀，量
    處如主文所示之宣告刑。
(四)、另中華民國96年罪犯減刑條例業於96年07月04日公布，並自
    96年07月16日施行，該條例第2 、3 條分別明文規定：「犯
    罪在中華民國96年04月24日以前者，除本條例另有規定外，
    依下列規定減刑：三、有期徒刑、拘役或罰金，減其刑期或
    金額二分之一。」；「下列各罪，經宣告死刑、無期徒刑或
    逾有期徒刑1 年6 月之刑者，不予減刑：十五、刑法第346
    條。」則本件被告所犯恐嚇取財未遂罪之犯罪時間，在96年
    04月24日以前，且被告所犯恐嚇取未遂罪之宣告刑未逾有期
    徒刑1 年6 月，非屬上揭減刑條例第3 條規定不予減刑之情
    形，應就被告所犯恐嚇取財未遂罪，減其有期徒刑二分之一
    ，並依該條例第7 條第2 項規定，就原本宣告刑諭知其減得
    之刑，及依同條例第9 條就減得之刑，依刑法第41條第1 項
    前段規定，諭知易科罰金之折算標準。
貳、無罪部分：
一、公訴意旨另以：被告與乙○○係雲林縣林內鄉之居民，彼此
    間互相熟識，被告因而知悉乙○○位於雲林縣林內鄉○○路
    49號住處房屋，為有增建之違章房屋，而於95年10、11月間
    某日，在乙○○住處前向乙○○恫嚇稱「你家的遮雨棚是違
    建要拆，若沒有拆，我要去檢舉，就要被拆除」，數日後，
    再由姓名、年籍不詳之男子，向乙○○恫嚇稱「要36,000元
    ，若不給就要檢舉」等語，乙○○因而心生畏懼當場交付36
     ,000 元予該男子，因認被告另犯刑法第346 條第1 項恐嚇
    取財罪。
二、按犯罪事實應依證據認定之，無證據不得認定犯罪事實；不
    能證明被告犯罪或其行為不罰者，應諭知無罪之判決，刑事
    訴訟法第154 條第2 項、第301 條第1 項分別定有明文。犯
    罪事實之認定，應憑證據，如未能發現相當證據，或證據不
    足以證明，自不能以推測或擬制之方法，以為裁判基礎。而
    認定不利於被告之事實，須依積極證據，茍積極之證據不足
    為不利於被告事實之認定時，即應為有利於被告之認定，更
    不必有何有利之證據，最高法院著有30年上字第816 號判例
    甚明。且刑事訴訟上證明之資料，無論其為直接或間接證據
    ，均須達於通常一般之人均不致有所懷疑，而得確信其為真
    實之程度，始得據為有罪之認定，若其關於被告是否犯罪之
    證明未能達此程度，而有合理懷疑之存在，致使無從形成有
    罪之確信，根據「罪證有疑，利於被告」之證據法則，即不
    得遽為不利被告之認定，亦有最高法院76年度臺上字第4986
    號判例可稽。又最高法院著有92年臺上字第128 號判例，闡
    明「刑事訴訟法第161 條已於91年02月08日修正公布，其第
    1 項規定：檢察官就被告犯罪事實，應負舉證責任，並指出
    證明之方法。因此，檢察官對於起訴之犯罪事實，應負提出
    證據及說服之實質舉證責任。倘其所提出之證據，不足為被
    告有罪之積極證明，或其指出證明之方法，無從說服法院以
    形成被告有罪之心證，基於無罪推定之原則，自應為被告無
    罪判決之諭知。」
三、公訴意旨認被告涉犯刑法第346 條第1 項恐嚇取財罪嫌，無
    非係以(一)被害人即證人乙○○之警詢、偵訊及本院審理之證
    述筆錄、(二)被害人乙○○提出之之檢舉書、照片、(三)被告之
    警詢、偵查筆錄等，資為論據。
四、被告堅詞否認向被害人乙○○恐嚇取財，辯稱被害人乙○○
    提出之檢舉書不是我寫的，照片也不是我照的，他被騙與我
    沒有關係，我沒有去他那邊，都沒有管這件事情等語。經查
    ：
(一)、被害人即證人乙○○於警詢指訴，認識被告，與被告沒有財
    務、生意往來，被告有來向我敲詐財物，於95年10月至11月
    間某日早上07時多，當時被告騎腳踏車來我家前，說我的店
    前遮雨棚（鐵架）違建，會報人拆除，事隔多日請一個我不
    認識之男子來，該男子稱：「甲○○要敲取36,000元」，當
    時或事後沒有付款36,000元給甲○○或該男子，我想只是一
    個遮雨棚而已，但是我的心裡還是恐懼被告會叫人來拆除，
    我怕若報案後，當地派出所會知道，所以作罷，沒有報案，
    事後被告與該男子沒有再至我家云云。指被告先以其房屋前
    搭蓋之遮雨棚屬違建，會檢舉將之拆除等語恐嚇，事後再派
    人至被害人乙○○住處要求交付36,000元，惟被害人乙○○
    並未交付金錢。
(二)、但被害人乙○○於偵訊卻證稱，被告95年10、11月間，有來
    我家前面，跟我說我的遮雨棚是違建要拆，若沒有拆，他要
    去檢舉我，就要被拆除，後來他就叫一個我不認識的男子還
    跟我說要36,000元，若不給就要檢舉，他都是透過他人轉交
    ，我不認識那個男子，來跟我要錢時我就拿給他36,000元，
    是直接從家裡的現金拿出來的，因為我家是做小生意的，一
    開始時是被告來找我，說遮雨棚要拆就走了，過幾天後我不
    認識的那個人跟我說是被告叫他來的，我原來要給他（指不
    認識男子）20,000元，但他（指不認識男子）說一定要36,0
    00元才夠云云；又於本院審理時結證略謂，96年03月11日是
    警察去我家，問我被告有無跟我拿錢，警察問，我說沒有，
    我想說事情已經過了，警察說被告已經說了，我想說沒有說
    不行，我就說了，我舊房子有修理，被告95年10月、11月早
    上07、08點騎腳踏車來我家，先來跟我說我家的遮雨棚不行
    要申請，沒有申請要拆除，不然他要檢舉，我害怕我的房子
    被拆除。之後都有透過不認識的人來跟我講，要拆，不然要
    包一些給他，我拿錢去他家，他都說不用，日後再說，他怕
    我錄音，他很狡猾，不敢跟我拿，第一次沒有說要錢，隔差
    不多7 、8 天上午08、09點，都是透過別人來講，是一個不
    認識的人來拿的，叫一個不認識的人來，說被告要跟我要錢
    ，我說我不認識你，他才拿東西（照片1 張、檢舉書1 份）
    給我看，我錢才給他，照片上面時間是95年11月14日，何時
    照的不知道，是我家的照片，被告去跟我講的時候已經是這
    樣，照片上面沒有違建，那是之前的照片，我的遮雨棚以前
    是帆布，現在是搭遮雨棚，與鋼架連在一起，鋼架是我搭建
    的，舊房子整修，鋼架沒有申請，因為這樣我才會給錢，違
    建包含鋼架部分，旁邊是隔壁在整修屋頂，來拿錢的人是男
    的，說吳先生跟我要錢，他說36,000元，本來我要拿20,000
    元，他說要36,000元才夠，因為那張（檢舉書）上面有被告
    簽名，及之前他本身來跟我講，說我那是違建，如果他去檢
    舉我要拆除，才相信這個人是被告叫來的，我不知道檢舉書
    是誰（寫的），最後拿36,000元，我之前就有去被告家拿比
    較少要給他，被告說不用，日後再說，36,000元我有準備，
    之前是想說錢給了就算了，檢察官問我我也說不想追究，不
    想再被調問，給36,000元之後沒有報警，想說房子不要被拆
    就好，是我一生的心血，給點錢，比較安心，是警察自己到
    我家的，給36,000元之後，沒有人跟我檢舉違建的事情，違
    建現在沒有拆除，之後遇到被告就沒有提到這件事情，我想
    說他有拿錢，我也不想理他，他也不會來找我，36,000元給
    那個人，沒有人知道，對方可能也怕別人知道，只有一個人
    來，如果有人在他也不會講，被告說「你家的遮雨棚是違建
    要拆，若沒有拆，我要去檢舉，就要被拆除」這件事情，我
    知道自己違建，我沒有說，當時現場有去買東西的，我也不
    知道是誰，他們也不知道我與被告講什麼云云。又指嗣後曾
    交付36,000元給與被告有恐嚇取財犯意聯絡之男子轉交被告
    。
(三)、觀諸被害人乙○○指訴情節，於警詢時指稱並未交付款項予
    被告委託之男子，但於偵訊及本院審理時則指證，曾交付36
     ,000 元予被告派來之男子，前後並不一致，非無瑕庛可指
    。而被害人乙○○於本院審理時表示，其一開始接受警察訊
    問時，認為房屋不要被拆就好，未將付款之事說出，但警察
    告知被告已經很多人指認，被告也已經承認，才說出付款36
     ,000 元一事云云，惟查被害人乙○○於警詢時，明確表示
    並未付款予被告或其委託取款之男子，且被告於警詢時，亦
    否認曾恐嚇被害人乙○○，或委託他人向被害人乙○○取款
    ，並輾轉取得被害人乙○○交付之款項，是被害人乙○○證
    述其於警詢時，經員警告知被告已承認後，全盤供述付款予
    被告一節，顯然無稽。再者，被害人乙○○於本院審理時又
    證稱，被告向其恐嚇或委託不認識之男子前來取款時，均只
    有被害人乙○○一人知悉，無其他在場目擊之人可佐證被害
    人乙○○所述情節是否屬實。而被害人乙○○又無法指證向
    其取款之男子為何人，及其確有交付款項與該男子，或證明
    該男子與被告間確有向被害人乙○○恐嚇取財之犯意聯絡或
    行為分擔等情。此外，被害人乙○○雖提出該男子於取款時
    ，所交付之檢舉書1 紙及照片1 張，惟該檢舉書1 紙及照片
    1 張，均無法證明係被告所書寫或拍攝，亦或出自被告所交
    付，是卷附檢舉書及照片，亦難佐證被害人乙○○證述被告
    向其恐嚇取財一情屬實，自難單憑被害人乙○○有瑕庛之指
    訴，遽為被告不利之認定。
五、綜上所述，公訴人所舉證據均不足以說服本院形成被告向被
    害人乙○○恐嚇取財有罪之心證，基於無罪推定之原則，自
    應為被告無罪之諭知。
、應適用之法律：
(一)、刑事訴訟法第299條第1項前段、第301條第1項。
(二)、刑法第346 條第3 項、第1 項、第25條第2 項、第55條、41
    條第1 項前段，中華民國96年罪犯減刑條例第2 條第1 項第
    3 款、第7 條、第9 條。
本案經檢察官江柏青到庭執行職務。
中    華    民    國    97    年    8     月    15    日
            刑事第六庭    審判長法  官  廖國勝
                                法  官  黃楹榆
                                法  官  李秋瑩
以上正本證明與原本無異。
如不服本判決，應於判決送達後10日內向本院提出上訴狀（須附
繕本）。
                                書記官  邱明通
中    華    民    國    97    年    8     月    15    日
附錄本案論罪科刑法條全文：
中華民國刑法第346條
意圖為自己或第三人不法之所有，以恐嚇使人將本人或第三人之
物交付者，處6 月以上5 年以下有期徒刑，得併科1 千元以下罰
金。
以前項方法得財產上不法之利益，或使第三人得之者，亦同。
前二項之未遂犯罰之。


司法院資訊處製作；財團法人民間司法改革基金會備份。
